ACORDAO-COMPLETO-2479488

ACÓRDÃO 8915/2021 ATA 22/2021 - PRIMEIRA CÂMARA

VISTOS, relatados e discutidos estes autos de tomada de contas especial instaurada pela Caixa Econômica Federal em razão da omissão no dever de prestar contas relativamente ao contrato de repasse 311.172-54/2009, celebrado entre o município de Ibititá/BA e o extinto Ministério dos Esportes, com interveniência daquela instituição financeira, tendo por objeto a construção de quadra poliesportiva no povoado de Pedra Lisa.
ACORDAM os ministros do Tribunal de Contas da União, reunidos em sessão da 1ª Câmara, diante das razões expostas pelo relator, em:
9.1. considerar revéis para todos os efeitos, com fundamento no art. 12, § 3º, da Lei 8.443/1992, o município de Ibititá/BA e o Srs. Francisco Moitinho Dourado Primo e Edicley Souza Barreto, dando-se prosseguimento ao processo;
9.2. julgar irregulares, com fundamento nos nos arts. 1º, I, 16, III, "a" e "c", da Lei 8.443/1992 c/c os arts. 19 e 23, III, da mesma Lei, e com arts. 1º, I, 209, III, 210 e 214, III, do RI/TCU, as contas do Sr. Francisco Moitinho Dourado Primo, condenando-o ao pagamento da importância a seguir especificada, atualizada monetariamente e acrescida dos juros de mora, calculada a partir da data discriminada até a data da efetiva quitação do débito, fixando-lhe o prazo de 15 (quinze) dias, para que comprove, perante o Tribunal, o recolhimento da referida quantia aos cofres do Tesouro Nacional, nos termos do art. 23, III, alínea "a", da citada lei, c/c o art. 214 III, alínea "a", do Regimento Interno do TCU:  
	Data de ocorrência
	Valor histórico (R$) 

	4/1/2012
	92.081,64

9.3. julgar irregulares, com fundamento arts. 1º, I, 16, III, "b" da Lei 8.443/1992 c/c os arts. 19 e 23, III, da mesma Lei, e com arts. 1º, I, 209, II, 210 e 214, III, do RI/TCU, as contas do Sr. Edicley Souza Barreto; 
9.4. julgar irregulares, com fundamento arts. 1º, I, 16, III, "c" da Lei 8.443/1992 c/c os arts. 19 e 23, III, da mesma Lei, e com arts. 1º, I, 209, III, 210 e 214, III, do RI/TCU as contas do município de Ibititá/BA, condenando-o ao pagamento da importância a seguir especificada, atualizada monetariamente e acrescida dos juros de mora, calculada a partir da data discriminada até a data da efetiva quitação do débito, fixando-lhe o prazo de quinze dias, para que comprove, perante o Tribunal, o recolhimento da referida quantia aos cofres do Tesouro Nacional, nos termos do art. 23, inciso III, alínea "a", da citada lei, c/c o art. 214, inciso III, alínea "a", do Regimento Interno do TCU:  
	Data de ocorrência
	Valor histórico (R$) 

	30/9/2015
	7.378,02

9.5. aplicar ao Sr. Francisco Moitinho Dourado Primo a multa prevista no art. 57 da Lei 8.443/1992 c/c o art. 267 do RI/TCU, no valor de R$ 16.000,00 (dezesseis mil reais) , fixando-lhe o prazo de 15 (quinze) dias, a contar da notificação, para que comprove, perante o Tribunal (art. 214, III, a, do Regimento Interno do TCU) , o recolhimento da dívida aos cofres do Tesouro Nacional, atualizada monetariamente desde a data do acórdão proferido por este Tribunal até a do efetivo recolhimento, se paga após o vencimento, na forma da legislação em vigor;
9.6. aplicar ao Sr. Edicley Souza Barreto a multa prevista no art. 58, I, da Lei 8.443/1992 c/c o art. 268, I, do RI/TCU, no valor de R$ 5.000,00 (cinco mil reais) , fixando-lhe o prazo de 15 (quinze) dias, a contar da notificação, para que comprove, perante o Tribunal (art. 214, III, a, do Regimento Interno do TCU) , o recolhimento da dívida aos cofres do Tesouro Nacional, atualizada monetariamente desde a data do acórdão proferido por este Tribunal até a do efetivo recolhimento, se paga após o vencimento, na forma da legislação em vigor;
9.7. autorizar, desde logo, nos termos do art. 28, II, da Lei 8.443/1992, a cobrança judicial da dívida, caso não atendida a notificação;
9.8. autorizar desde logo, se requerido pelos responsáveis, o pagamento da dívida em até 36 (trinta e seis) parcelas mensais e consecutivas, nos termos do art. 26 da Lei 8.443/1992 c/c o art. 217 do RI/TCU, fixando-lhes o prazo de 15 (quinze) dias, a contar do recebimento da notificação, para comprovarem perante o Tribunal o recolhimento da primeira parcela, e de 30 (trinta) dias, a contar da parcela anterior, para comprovarem o recolhimento das demais parcelas, devendo incidir sobre cada valor mensal, atualizado monetariamente, os juros de mora devidos, na forma prevista na legislação em vigor, alertando-os que a falta de comprovação do recolhimento de qualquer parcela importará no vencimento antecipado do saldo devedor, nos termos do § 2º do art. 217 do RI/TCU;
9.9. encaminhar cópia desta deliberação à Procuradoria da República no Estado da Bahia, em cumprimento ao disposto no § 3º do art. 16 da Lei 8.443/1992.

Tomada de Contas Especial - Contrato de Repasse

Primeira Câmara

Município de Ibititá/BA.

3. Interessados/Responsáveis:
3.1. Interessado: Caixa Econômica Federal (00.360.305/0001-04).
3.2. Responsáveis: Edicley Souza Barreto (XXX.222.025-XX); Francisco Moitinho Dourado Primo (XXX.452.525-XX); Município de Ibititá/BA (13.715.057/0001-19).

13.1. Ministros presentes: Walton Alencar Rodrigues (Presidente), Benjamin Zymler, Vital do Rêgo e Jorge Oliveira.
13.2. Ministros-Substitutos presentes: Augusto Sherman Cavalcanti e Weder de Oliveira (Relator).

WEDER DE OLIVEIRA

Reproduzo, a seguir, com ajustes de forma, a instrução da Secretaria de Controle Externo de Tomada de Contas Especial (Secex-TCE) , inserta à peça 60 dos presentes autos: 
"INTRODUÇÃO 
1.	Cuidam os autos de Tomada de Contas Especial instaurada pela Caixa Econômica Federal, em razão da omissão no dever de prestar contas do Contrato de Repasse 311.172-54/2009 (Siconv 712353) , celebrado em 31/12/2009, com o município de Ibititá/BA (peça 1, p. 38-48) , no âmbito da execução do Programa Esporte e Lazer na Cidade, mantido pelo Ministério do Esporte, e que teve por objeto a construção de quadra poliesportiva no povoado de Pedra Lisa, conforme o Plano de Trabalho (peça 1, p. 17-23) . 
HISTÓRICO  
2.	O Contrato de Repasse 311.172-54/2009 (Siconv 712353) foi firmado no valor de R$ 100.515,46, sendo R$ 97.500,00 à conta do contratante e R$ 3.015,46 referentes à contrapartida da contratada (peça 1, p. 41) . Teve vigência de 31/12/2009 a 5/1/2012, com prazo para apresentação da prestação de contas em 4/3/2012. Os repasses efetivos da União totalizaram R$ 97.500,00, transferidos por meio da Ordem Bancária 2011OB800480, de 29/8/2011 (peça 1, p. 60; 78) . 
3.	Os recursos transferidos pela União foram creditados na conta bancária da Caixa Econômica Federal (Agência Irecê/BA 780, Conta Corrente 000-47171) , em 31/8/2011, vinculada à Prefeitura Municipal de Ibititá/BA (peça 1, p. 61-62) . O valor de R$ 97.500,00 foi desbloqueado e transferido, na sua integralidade, para conta poupança, em 5/9/2011 (peça 1, p. 62-65) . 
4.	O valor da contrapartida do contratante no referido Contrato de Repasse foi aumentado para R$ 25.644,60, mediante Termo Aditivo datado em 1/3/2011 (peça 1, p. 52-53) .
5.	O fundamento para a instauração da Tomada de Contas Especial, conforme consignado no Relatório do Tomador de Conta Especial (peça 1, p. 83-86) , foi a omissão no dever de prestar contas do valor histórico de R$ 92.081,64, sacado pelo convenente, e o débito indevido no valor de R$ 7.378,02.
6.	Os responsáveis arrolados na fase interna foram devidamente comunicados e, diante da ausência de justificativas suficientes para elidir a irregularidade e da não devolução dos recursos, instaurou-se a tomada de contas especial.
7.	No relatório (peça 1, p. 83-86) , o tomador de contas concluiu que o prejuízo importaria no valor original de R$ 99.459,66, imputando-se a responsabilidade ao Sr. Francisco Moitinho Dourado Primo, na condição de prefeito, no período de 1º/1/2009 a 31/12/2012. 
8.	Em 2/3/2017, a Controladoria-Geral da União emitiu o relatório de auditoria (peça 1, p. 91-93) , em concordância com o relatório do tomador de contas. O certificado de auditoria e o parecer do dirigente do órgão de controle interno concluíram pela irregularidade das presentes contas (peça 1, p. 94-95) .
9.	Em 23/3/2017, o ministro responsável pela área atestou haver tomado conhecimento das conclusões contidas no relatório e certificado de auditoria, bem como do parecer conclusivo do dirigente do órgão de controle interno, manifestando-se pela irregularidade das contas, e determinou o encaminhamento do processo ao Tribunal de Contas da União (peça 1, p. 101) .
10.	Na instrução inicial (peça 3) , analisando-se os documentos nos autos, concluiu-se pela necessidade de realização de citação para as irregularidades abaixo:
10.1	Irregularidade 1: não comprovação da boa e regular aplicação dos recursos, em razão da omissão no dever de prestar contas dos recursos utilizados na execução da obra, no âmbito do Contrato de Repasse da Caixa 311.172-54/2009 (Siconv 712353) , celebrado entre a Caixa Econômica Federal e o Município de Ibititá/BA, em 31/12/2009, objetivando a construção de quadra poliesportiva no povoado de Pedra Lisa, no supracitado Município, no âmbito da execução do Programa Esporte e Lazer na Cidade, mantido pelo Ministério do Esporte.
10.1.1	Evidências da irregularidade: Relatório do Tomador de Contas Especial (peça 1, p. 83-86) .
10.1.2	Normas infringidas: art. 37, caput, c/c o art. 70, parágrafo único, da Constituição da República Federativa do Brasil; art. 93 do Decreto-lei 200/1967; art. 66 do Decreto 93.872/1986; art. 56 da Portaria Interministerial MP/MF/MCT 127/2008; cláusula terceira, item 3.2, letra 'e', e cláusula décima segunda do termo de contrato de repasse.
10.2	Débito relacionado ao responsável Francisco Moitinho Dourado Primo (CPF: XXX.452.525-XX) :
	Data de ocorrência
	Valor histórico (R$) 

	4/1/2012
	92.081,64

10.2.1	Cofre credor: Tesouro Nacional.
10.2.2	Responsável: Francisco Moitinho Dourado Primo (CPF: XXX.452.525-XX) .
10.2.2.1	Conduta: omitir-se no dever de prestar contas dos valores recebidos por meio do Contrato de Repasse 311.172-54/2009 (Siconv 712353) , quando estava obrigado a apresentar a prestação de contas até 4/2/2012.
10.2.2.2	Nexo de causalidade: a conduta descrita impediu o estabelecimento do nexo causal entre as possíveis despesas efetuadas com os recursos recebidos, no âmbito do Contrato de Repasse 311.172-54/2009 (Siconv 712353) , em 29/8/2011, em afronta ao art. 56 da Portaria Interministerial MP/MF/MCT 127/2008 e cláusula terceira, item 3.2, letra 'e', e cláusula décima segunda do termo de contrato de repasse.
10.2.2.3	Culpabilidade: não há excludentes de ilicitude, de culpabilidade e de punibilidade; é razoável supor que o responsável tinha consciência da ilicitude de sua conduta; era exigível conduta diversa da praticada, qual seja, desincumbir-se do seu dever por meio da apresentação da prestação de contas no prazo e forma devidos. 
10.3	Irregularidade 2: débito judicial compulsório no valor de R$ 7.378,02, ocorrido em 30/9/2015, em razão de processo trabalhista estranho ao Contrato de Repasse 311.172-54/2009 (Siconv 712353) , origem dos recursos federais utilizados, realizado via BACENJUD, solicitado pela Juíza Maria de Fátima Caribé Seixas, do Tribunal Regional do Trabalho da 5ª Região (1ª VT de Irecê/BA) , em razão do processo judicial/protocolo 20150003087202, tendo como réu a Prefeitura Municipal de Ibititá/BA, e parte reclamante a Sra. Eloiza Vaz Guedes.
10.3.1	Evidências da irregularidade: extrato bancário (peça 1, p. 65) ; informação prestada pelo gerente geral da agência Irecê/BA da CEF (peça 1, p. 68) ; ordem de transferência (peça 1, p. 70) .
10.3.2	Normas infringidas: art. 37, caput, c/c o art. 70, parágrafo único, da Constituição da República Federativa do Brasil; art. 93 do Decreto-lei 200/1967; art. 66 do Decreto 93.872/1986; art. 39, IV, da Portaria Interministerial MP/MF/MCT 127/2008; cláusula terceira, item 3.2, letra 'a', e cláusula oitava, item 8.5, do termo de contrato de repasse.
10.4	Débito relacionado aos responsáveis Edicley Souza Barreto (CPF: XXX.222.025-XX) e Município de Ibititá/BA (CNPJ: 13.715.057/0001-19) :
	Data de ocorrência
	Valor histórico (R$) 

	30/9/2015
	7.378,02

10.4.1	Cofre credor: Tesouro Nacional.
10.4.2	Responsável: Edicley Souza Barreto (CPF: XXX.222.025-XX) .
10.4.2.1	Conduta: realizar despesas na execução do Contrato de Repasse 311.172-54/2009 (Siconv 712353) em itens não permitidos ou incompatíveis com o objeto.
10.4.2.2	Nexo de causalidade: a utilização de recursos federais transferidos no âmbito do Contrato de Repasse 311.172-54/2009 (Siconv 712353) em itens não permitidos ou incompatíveis com o termo aprovado resultou na impugnação das referidas despesas e, consequentemente, em dano ao erário.
10.4.2.3	Culpabilidade: não há excludentes de ilicitude, de culpabilidade e de punibilidade; é razoável supor que o responsável tinha consciência da ilicitude de sua conduta; era exigível conduta diversa da praticada, qual seja, adotar providências para recompor o saldo do Contrato de Repasse 311.172-54/2009 (Siconv 712353) , ou tentar reverter a situação junto à Justiça. 
10.4.3	Responsável: Município de Ibititá/BA (CNPJ: 13.715.057/0001-19) .
10.4.3.1	Conduta: beneficiar-se, na condição de réu no supracitado processo 20150003087202, oriundo do Tribunal Regional do Trabalho da 5ª Região (1ª VT de Irecê/BA) , da realização de despesas na execução do Contrato de Repasse 311.172-54/2009 (Siconv 712353) em itens não permitidos ou incompatíveis com o objeto.
10.4.3.2	Nexo de causalidade: a utilização de recursos federais transferidos no âmbito do Contrato de Repasse 311.172-54/2009 (Siconv 712353) em itens não permitidos ou incompatíveis com o termo aprovado resultou na impugnação das referidas despesas e, consequentemente, em dano ao erário.
10.4.3.3	Culpabilidade: não há excludentes de ilicitude, de culpabilidade e de punibilidade; é razoável supor que o administrador responsável pela pessoa jurídica tinha consciência da ilicitude de sua conduta; era exigível conduta diversa da praticada, qual seja, adotar providências para recompor o saldo do Contrato de Repasse 311.172-54/2009 (Siconv 712353) , ou tentar reverter a situação junto à Justiça. 	
11.	Na instrução inicial (peça 3) , analisando-se os documentos nos autos, concluiu-se também pela necessidade de realização de audiência para a irregularidade abaixo:
11.1	Irregularidade 3: não cumprimento do prazo originalmente estipulado para prestação de contas do Contrato de Repasse 311.172-54/2009 (Siconv 712353) , cujo prazo encerrou-se em 4/2/2012.
11.1.1	Evidências da irregularidade: Relatório do Tomador de Contas Especial (peça 1, p. 83-86) .
11.1.2	Normas infringidas: art. 37, caput, c/c o art. 70, parágrafo único, da Constituição da República Federativa do Brasil; art. 93 do Decreto-lei 200/1967; art. 66 do Decreto 93.872/1986; art. 56 da Portaria Interministerial MP/MF/MCT 127/2008; cláusula terceira, item 3.2, letra 'e', e cláusula décima segunda do termo de contrato de repasse.
11.2	Responsável: Francisco Moitinho Dourado Primo (CPF: XXX.452.525-XX) .
11.2.1	Conduta: Descumprir o prazo originalmente estipulado para prestação de contas dos recursos federais recebidos à conta do Contrato de Repasse 311.172-54/2009 (Siconv 712353) , o qual se encerrou em 4/2/2012.
11.2.2	Nexo de causalidade: a conduta descrita impediu o estabelecimento do nexo causal entre as possíveis despesas efetuadas com os recursos recebidos, no âmbito do Contrato de Repasse 311.172-54/2009 (Siconv 712353) , em 29/8/2011, em afronta ao art. 56 da Portaria Interministerial MP/MF/MCT 127/2008 e cláusula terceira, item 3.2, letra 'e', e cláusula décima segunda do termo de contrato de repasse.
11.2.3	Culpabilidade: não há excludentes de ilicitude, de culpabilidade e de punibilidade; é razoável supor que o responsável tinha consciência da ilicitude de sua conduta; era exigível conduta diversa da praticada, qual seja, desincumbir-se do seu dever por meio da apresentação da prestação de contas no prazo e forma devidos. 
12.	Em cumprimento ao pronunciamento da unidade (peça 7) , foram efetuadas as citações dos responsáveis, nos moldes adiante:
a)	 Francisco Moitinho Dourado Primo - promovida a citação do responsável, conforme delineado adiante:
Comunicação: Edital 0097/2019-Sec-TCE/SA (peça 25) 
Data da Expedição: 8/7/2019
Data da Ciência: 9/7/2019 (peça 26) 
Observação: Foram encaminhados anteriormente, devolvidos para o remetente, os Ofícios 02768/2018-SECEX-BA, de 29/10/2008 (peças 13 e 17) ; 0075/2019-Sec-BA, de 18/1/2019 (peças 19 e 20) e 0333/2019-Sec-BA, de 11/3/2019 (peças 22 e 23) , para o endereço do responsável, conforme pesquisa de endereço no Sistema da Receita Federal (peça 10) e da Coelba (peça 18) .
Fim do prazo para a defesa: 24/07/2019.
b)	 Sr. Edicley Souza Barreto - promovida a citação da responsável, conforme delineado adiante:
Comunicação: Ofício 2767/2018 - SECEX-BA (peça 14) 
Data da Expedição: 29/10/2018
Data da Ciência: 28/11/2018 (peça 15) 
Nome Recebedor: Valdinete Barreto
Observação: Ofício enviado para o endereço do responsável, conforme pesquisa de endereço no Sistema da Receita Federal (peça 9) .
Fim do prazo para a defesa: 13/12/2018	
c)	Município de Ibititá/BA - promovida a citação da responsável, conforme delineado adiante:
Comunicação: Ofício 2769/2018 - SECEX-BA (peça 12) 
Data da Expedição: 29/10/2018
Data da Ciência: 28/11/2018 (peça 16) 
Nome Recebedor: Valdinete Barreto
Observação: Ofício enviado para o endereço do responsável, conforme pesquisa de endereço no Sistema da Receita Federal (peça 8) .
Fim do prazo para a defesa: 13/12/2018	
13.	Conforme Despacho de Conclusão das Comunicações Processuais (peça 27) , informou-se que as providências inerentes às citações foram concluídas. 
14.	Na instrução à peça 28, propôs-se a declaração de revelia dos responsáveis, o julgamento pela irregularidade das contas, a condenação solidária dos responsáveis aos débitos apurados e a cominação individual da multa do art. 57 da Lei 8.443/1992. O titular desta unidade técnica anuiu com as propostas da instrução (peça 30) .
15.	O Ministério Público junto ao TCU, entretanto, conforme parecer de sua lavra (peça 32) , propôs a devolução dos autos à Secex-TCE, a fim de que fossem feitas novas tentativas de localização e citação do Sr. Francisco Moitinho Dourado Primo, pela via postal, em observância ao art. 6º, inciso II, da Resolução/TCU 170/2004, antes de se valer da notificação por edital,
16.	Em cumprimento ao despacho do Ministro Relator (peça 33) , que acolheu o Parecer do MPTCU, foi efetuada a citação de Francisco Moitinho Dourado Primo, conforme delineado adiante:
Comunicação: Ofício 19234/2020 - TCU - Seproc (peça 38) 
Data da Expedição: 30/4/2020
Data da Ciência: 3/7/2020 (peça 39) 
Nome Recebedor: Eliozario Cardeal
Observação: Ofício enviado para o endereço do responsável, conforme pesquisa de endereço no Sistema do Cadastro Nacional de Empresas - CNE (peça 34) . Outros dois ofícios não lograram êxito na citação - Ofícios 19232/2020 - TCU - Seproc encaminhado para o endereço do Sistema da Receita Federal (peças 35, 36 e 41) e 19233/2020 - TCU - Seproc encaminhado para o endereço do Sistema do Registro Nacional de Carteira de Habilitação (peças 34, 37 e 40) 
 Fim do prazo para a defesa: 21/7/2020	
17.	Transcorrido o prazo regimental, os responsáveis permaneceram silentes, devendo ser considerados reveis, nos termos do art. 12, §3º, da Lei 8.443/1992.
18.	Na instrução à peça 43, propôs-se a declaração de revelia dos responsáveis, o julgamento pela irregularidade das contas, a condenação solidária dos responsáveis aos débitos apurados e a cominação individual da multa do art. 57 da Lei 8.443/1992. O titular desta unidade técnica anuiu com as propostas da instrução (peça 45) .
19.	O Ministério Público junto ao TCU concordou em seu Parecer (peça 46) , em linhas gerais, com a proposta formulada pela Secex-TCE, divergindo ao entender que não cabe a aplicação da multa do art. 57 da Lei 8.443/1992 ao Município de Ibititá/BA, por se tratar de ente federado (pessoa jurídica de Direito Público) e porque tal medida resultaria na penalização dos munícipes, que, no fim, são os verdadeiros prejudicados com aplicações indevidas de recursos públicos (Acórdão 2692/2017-TCU-Segunda Câmara) .
20.	Em seu Voto (peça 49) , o Ministro Relator Weder de Oliveira dissentiu desta unidade instrutiva e do MP/TCU com relação aos efeitos da situação de revelia do município, pois aduziu que, preliminarmente ao julgamento do mérito e conforme jurisprudência deste Tribunal, portanto, conceder novo e improrrogável prazo para o recolhimento do débito de responsabilidade do município de Ibititá/BA, atualizado monetariamente, sem a incidência de juros de mora.
21.	Assim, este Tribunal prolatou o Acórdão 1415/2021-TCU-Primeira Câmara (peça 48) , que decidiu:
'9.1. considerar revéis para todos os efeitos, com fundamento no art. 12, § 3º, da Lei 8.443/1992, o município de Ibititá/BA e o Srs. Francisco Moitinho Dourado Primo e Edicley Souza Barreto, dando-se prosseguimento ao processo; 
9.2. fixar novo e improrrogável prazo de 15 (quinze) dias, a contar da notificação, com fundamento no art. 12, §§ 1º e 2º, da Lei 8.443/1992 e no art. 202, §§ 2º e 3º, do RI/TCU, para que o município de Ibititá/BA efetue e comprove, perante este Tribunal, o recolhimento das quantias a seguir especificadas aos cofres do Tesouro Nacional, atualizadas monetariamente a partir das datas indicadas até a data do efetivo recolhimento, na forma prevista na legislação em vigor: 
	Data de ocorrência
	Valor histórico (R$) 

	30/9/2015
	7.378,02

9.3. cientificar o município de Ibititá/BA de que a liquidação tempestiva do débito atualizado monetariamente, no prazo fixado no item 9.2 deste acórdão, afasta a incidência de juros e permitirá que lhe seja concedida quitação'.
22.	Quanto ao teor do Acórdão 1415/2021-TCU-Primeira Câmara, foram notificados:
a)	o Controle Interno do Ministério da Cidadania, por meio do Ofício 6344/2021-TCU/Seproc, de 21/2/2021 (peça 51) , recebido em 23/2/2021 (peça 52) ;
b)	o responsável Francisco Moitinho Dourado Primo, por meio do Ofício 6343/2021-TCU/Seproc, de 21/2/2021 (peça 53) , recebido em 3/3/2021 conforme AR (peça 56) ;
c)	o responsável Edicley Souza Barreto, por meio do Ofício 6342/2021-TCU/Seproc, de 21/2/2021 (peça 54) , recebido em 8/3/2021 conforme AR (peça 58) ;
d)	a prefeita do município de Ibititá/BA, por meio do Ofício 6341/2021-TCU/Seproc, de 21/2/2021 (peça 55) , recebido em 8/3/2021 conforme AR (peça 57) .
23.	Conforme Despacho de Conclusão das Comunicações Processuais (peça 59) , as providências inerentes às comunicações processuais foram concluídas.
24.	Transcorrido o prazo regimental, o município de Ibititá/BA não comprovou o recolhimento do débito imputado ao ente federado.
ANÁLISE DOS PRESSUPOSTOS DE PROCEDIBILIDADE DA IN/TCU 71/2012
Prejuízo ao Contraditório e Ampla Defesa
25.	Verifica-se que não houve o transcurso de mais de dez anos desde o fato gerador sem que tenha havido a notificação dos responsáveis pela autoridade administrativa federal competente (art. 6º, inciso II, c/c art. 19 da IN/TCU 71/2012, modificada pela IN/TCU 76/2016) , uma vez que os fatos geradores das irregularidades sancionadas ocorreram em 4/1/2012 (saque da conta) , 4/2/2012 (omissão da prestação de contas) e 30/9/2015 (débito indevido) , e os responsáveis foram notificados sobre a irregularidade pela autoridade administrativa competente conforme abaixo:
25.1	Francisco Moitinho Dourado Primo, por meio do ofício acostado à peça 1, p. 5, recebido em 18/7/2012, conforme AR (peça 1, p. 7-10) .
25.2	Edicley Souza Barreto, por meio do ofício acostado à peça 1, p. 11-12, recebido em 27/4/2016, conforme AR (peça 1, p. 13-14) .
Valor de Constituição da TCE 	
26.	Verifica-se, ainda, que o valor atualizado do débito apurado (sem juros) em 1/1/2017 é de R$ 137.310,56, portanto superior ao limite mínimo de R$ 100.000,00, na forma estabelecida conforme os arts. 6º, inciso I, e 19 da IN/TCU 71/2012, modificada pela IN/TCU 76/2016. 
OUTROS DÉBITOS NOS SISTEMAS DO TCU COM OS MESMOS RESPONSÁVEIS
27.	Informa-se que foi encontrado débito imputável aos responsáveis em outros processos em tramitação no Tribunal:
	Responsável
	Processos

	Francisco Moitinho Dourado Primo
	Processo 009.354/2019-0 (TCE, aberto e pendente de instrução inicial) 

	Edicley Souza Barreto
	Processo 024.397/2017-2 (MONIT, aberto) , Processo 027.202/2019-4 (CBEX, encerrado) 

28.	A tomada de contas especial está, assim, devidamente constituída e em condição de ser instruída.
EXAME TÉCNICO
Da validade das notificações:
29.	Preliminarmente, cumpre tecer breves considerações sobre a forma como são realizadas as comunicações processuais no TCU. A esse respeito, destacam-se o art. 179, do Regimento Interno do TCU (Resolução 155, de 4/12/2002) e o art. 4º, inciso III, § 1º, da Resolução TCU 170, de 30 de junho de 2004, in verbis:
'Art. 179. A citação, a audiência ou a notificação, bem como a comunicação de diligência, far se-ão:
I - mediante ciência da parte, efetivada por servidor designado, por meio eletrônico, fac-símile, telegrama ou qualquer outra forma, desde que fique confirmada inequivocamente a entrega da comunicação ao destinatário;
II - mediante carta registrada, com aviso de recebimento que comprove a entrega no endereço do destinatário;
III - por edital publicado no Diário Oficial da União, quando o seu destinatário não for localizado
 (...) 
Art. 3º As comunicações serão dirigidas ao responsável, ou ao interessado, ou ao dirigente de órgão ou entidade, ou ao representante legal ou ao procurador constituído nos autos, com poderes expressos no mandato para esse fim, por meio de:
I - correio eletrônico, fac-símile ou telegrama;
II - servidor designado;
III - carta registrada, com aviso de recebimento;
IV - edital publicado no Diário Oficial da União, quando o seu destinatário não for localizado, nas hipóteses em que seja necessário o exercício de defesa.
Art. 4º. Consideram-se entregues as comunicações:
I - efetivadas conforme disposto nos incisos I e II do artigo anterior, mediante confirmação da ciência do destinatário;
II - realizadas na forma prevista no inciso III do artigo anterior, com o retorno do aviso de recebimento, entregue comprovadamente no endereço do destinatário;
III - na data de publicação do edital no Diário Oficial da União, quando realizadas na forma prevista no inciso IV do artigo anterior.
§ 1º O endereço do destinatário deverá ser previamente confirmado mediante consulta aos sistemas disponíveis ao Tribunal ou a outros meios de informação, a qual deverá ser juntada ao respectivo processo.
 (...) '.
30.	Bem se vê, portanto, que a validade da citação via postal não depende de que o aviso de recebimento seja assinado pelo próprio destinatário da comunicação, o que dispensa, no caso em tela, a entrega do AR em 'mãos próprias'. A exigência da norma é no sentido de o Tribunal verificar se a correspondência foi entregue no endereço correto, residindo aqui a necessidade de certeza inequívoca. 
31.	Não é outra a orientação da jurisprudência do TCU, conforme se verifica dos julgados a seguir transcritos:
'São válidas as comunicações processuais entregues, mediante carta registrada, no endereço correto do responsável, não havendo necessidade de que o recebimento seja feito por ele próprio' (Acórdão 3648/2013-TCU-Segunda Câmara, Relator Ministro JOSÉ JORGE) ;
'É prescindível a entrega pessoal das comunicações pelo TCU, razão pela qual não há necessidade de que o aviso de recebimento seja assinado pelo próprio destinatário. Entregando se a correspondência no endereço correto do destinatário, presume-se o recebimento da citação'. (Acórdão 1019/2008-TCU-Plenário, Relator Ministro BENJAMIN ZYMLER) ;
'As comunicações do TCU, inclusive as citações, deverão ser realizadas mediante Aviso de Recebimento - AR, via Empresa Brasileira de Correios e Telégrafos, bastando para sua validade que se demonstre que a correspondência foi entregue no endereço correto.' (Acórdão 1526/2007-TCU-Plenário, Relator Ministro AROLDO CEDRAZ) .
32.	A validade do critério de comunicação processual do TCU foi referendada pelo Supremo Tribunal Federal, nos termos do julgamento do MS-AgR 25.816/DF, por meio do qual se afirmou a desnecessidade da ciência pessoal do interessado, entendendo-se suficiente a comprovação da entrega do 'AR' no endereço do destinatário:
'Ementa: agravo regimental. Mandado de segurança. Desnecessidade de intimação pessoal das decisões do tribunal de contas da união. art. 179 do regimento interno do TCU. Intimação do ato impugnado por carta registrada, iniciado o prazo do art. 18 da lei nº 1.533/51 da data constante do aviso de recebimento. Decadência reconhecida. Agravo improvido.
O envio de carta registrada com aviso de recebimento está expressamente enumerado entre os meios de comunicação de que dispõe o Tribunal de Contas da União para proceder às suas intimações.
O inciso II do art. 179 do Regimento Interno do TCU é claro ao exigir apenas a comprovação da entrega no endereço do destinatário, bastando o aviso de recebimento simples'. 
33.	No caso vertente, as citações do Sr. Edcley Souza Barreto, pessoalmente e como representante do município de Ibititá/BA, deram-se em endereços provenientes de pesquisa de endereços realizada pelo TCU, especificamente a base de dados do Sistema CPF (vide parágrafos acima) . A Citação do Sr. Francisco Moitinho Dourado Primo deu-se em endereço proveniente de pesquisa de endereços realizada pelo TCU, especificamente a base de dados do Cadastro Nacional de Empresas (CNE) . A entrega dos ofícios citatórios nesses endereços ficou comprovada.
34.	Dos recursos federais, foram sacados R$ 92.081,64 em autorização de saque única, na data de 4/1/2012 (peça 1, p. 60) . Conforme registro nos extratos bancários, confirma-se o valor sacado, a partir da seguinte operação: Valor desbloqueado: R$ 97.500,00, menos o saldo transferido para poupança em 26/3/2012: R$ 5.418,36 = R$ 92.081,64 (peça 1: p. 60, conta corrente; p. 62, poupança) .
35.	A partir do desbloqueio dos recursos federais, no valor de R$ 97.500,00, eles foram integralmente depositados na conta poupança, em 5/9/2011 (peça 1, p. 65) .
36.	Assim, o valor desbloqueado, R$ 97.500,00, corrigido com os rendimentos decorrentes da conta poupança, descontado o mencionado saque de R$ 92.081,64, resulta no saldo de R$ 9.071,97, na data de 30/9/2015. Nessa data, na referida conta bancária, foi registrado um débito estranho ao Contrato de Repasse, no valor de R$ 7.378,02 (peça 1, p. 65) . 
37.	Conforme verificado pela Caixa, o mencionado débito de R$ 7.378,02 foi realizado via BACENJUD, solicitado pela Juíza Maria de Fátima Caribé Seixas, do Tribunal Regional do Trabalho da 5ª Região (1ª VT de Irecê/BA) , decorrente do processo judicial/protocolo 20150003087202, tendo como réu a Prefeitura Municipal de Ibititá/BA, e parte reclamante a Sra. Eloiza Vaz Guedes, de acordo com informações à peça 1, p. 68-71.  
37.1	Segundo jurisprudência deste Tribunal, representada pela transcrição a seguir de excerto de Voto do Acórdão 8003/2020-TCU-Segunda Câmara, o bloqueio judicial de valores de ajustes celebrados com a União constitui desvio de finalidade e débito a ser imputado exclusivamente à unidade federativa convenente, que se beneficiou indevidamente dos recursos públicos federais do convênio em apreço, ainda que sequestrado por força de decisão judicial, para quitação de dívidas do próprio ente federado:
' (...) 41. Tal situação, sem dúvida, caracteriza desvio de finalidade dos valores avençados e débito, que deve ser ressarcido pela aludida unidade da Federação ao concedente. Nesse sentido, eis alguns precedentes do TCU:
'O bloqueio judicial de recursos de convênio para pagamento de dívidas trabalhistas do convenente configura débito decorrente de desvio de finalidade e, portanto, não afasta a responsabilidade de o ente beneficiado restituir os respectivos valores aos cofres da concedente.' (Acórdão 2848/2019-TCU-Primeira Câmara, relator Ministro-Subst. Marcos Bemquerer Costa, extraído da Jurisprudência Selecionada do TCU) 
'O bloqueio judicial de recursos do convênio para o pagamento de dívidas trabalhistas configura débito decorrente de desvio de finalidade e, portanto, não afasta a responsabilidade de o convenente restituir esses valores aos cofres da concedente'. (Acórdão 1732/2017-TCU-Primeira Câmara, relator Ministro-Subst. Augusto Sherman Cavalcanti, extraído da Jurisprudência Selecionada do TCU) 
'SUMÁRIO: Tomada de Contas Especial. Omissão no dever de prestar contas. Inexecução do objeto conveniado. Bloqueio judicial dos recursos para saldar obrigações trabalhistas. Irregularidades das contas. Condenação do ente municipal. Aplicação de multa ao ex-prefeito. Afastamento da responsabilidade do sucessor. Recurso de Reconsideração. Conhecimento. Desvio de finalidade do ajuste. Responsabilidade por delonga na utilização dos recursos federais. Negativa de provimento.' (Acórdão 6692/2020-TCU-Primeira Câmara, relator Min. Walton Alencar Rodrigues) . (...) 
37.2	Assim, constatado o desvio de finalidade na aplicação dos recursos da União, em benefício da municipalidade, o débito é imputado exclusiva e individualmente ao ente beneficiado e a multa aplicada ao gestor responsável pelo ilícito. Além disso, as contas de ambos são julgadas irregulares, conforme as seguintes decisões deste Tribunal, retiradas da Jurisprudência Selecionada:
'O desvio de finalidade em convênio, com benefício à comunidade, conduz à imputação de débito exclusivo ao município convenente e ao julgamento pela irregularidade das contas e aplicação de multa ao gestor'. (Acórdão 7102/2014-TCU-Segunda Câmara, relator Ministro Marcos Bemquerer) 
'Caracterizado o desvio de finalidade na aplicação dos recursos da União, em benefício do ente federado, o débito é imputado individualmente ao ente beneficiado e a multa aplicada ao gestor responsável pelo ilícito. Além disso, as contas de ambos são julgadas irregulares'. (Acórdão 5735/2016-TCU-Primeira Câmara, relator Ministro José Múcio Monteiro) .
38.	Diante disso, descontado o débito judicial e adicionados os novos rendimentos da conta poupança, apura-se o saldo final dos recursos federais na referida conta do Contrato de Repasse, em 22/12/2015, no valor de R$ 1.727,12 (peça 1, p. 65) . 
39.	O referido saldo foi integralmente devolvido à conta do Ministério do Esporte (Banco do Brasil, ag. 1607, c/c 0170500-8) , na data de 22/12/2015, comprovando-se documentalmente (peça 1, p. 66-67) .
40.	Conforme informações inseridas no Relatório de Acompanhamento de Empreendimento (RAE) emitido pela Caixa, datado de 20/06/2011, referente à vistoria in loco concernente ao Contrato de Repasse 311.172-54/2009, verificou-se a execução de 99,00% do objeto contratado, qual seja, a construção de quadra poliesportiva no povoado de Pedra Lisa, em Ibititá/BA. As informações indicam a conformidade e funcionalidade dos serviços executados (peça 1, p. 57-59) .
41.	Apesar do desbloqueio e saques dos mencionados recursos federais ocorridos no referido Contrato de Repasse, o então gestor municipal não apresentou a devida prestação de contas. 
42.	Nos termos da cláusula décima segunda do mencionado Contrato de Repasse, o Contratado deveria apresentar a Prestação de Contas referente ao total dos recursos, em até trinta dias após a vigência do contrato, com possibilidade de a Contratante estabelecer novo prazo de trinta dias para sua apresentação (peça 1, p. 46) . Depreende-se, portanto, que estava prevista apenas a prestação de contas final.
43.	Nos processos do TCU, a revelia não leva à presunção de que seriam verdadeiras todas as imputações levantadas contra os responsáveis, diferentemente do que ocorre no processo civil, em que a revelia do réu opera a presunção da verdade dos fatos narrados pelo autor. Dessa forma, a avaliação da responsabilidade do agente não pode prescindir da prova existente no processo ou para ele carreada. 
44.	Ao não apresentar sua defesa, os responsáveis deixaram de produzir prova da regular aplicação dos recursos sob suas responsabilidades, em afronta às normas que impõem aos gestores públicos a obrigação legal de, sempre que demandados pelos órgãos de controle, apresentar os documentos que demonstrem a correta utilização das verbas públicas, a exemplo do contido no art. 93 do Decreto-Lei 200/1967: 'Quem quer que utilize dinheiros públicos terá de justificar seu bom e regular emprego na conformidade das leis, regulamentos e normas emanadas das autoridades administrativas competentes.' 
45.	Mesmo as alegações de defesa não sendo apresentadas, considerando o princípio da verdade real que rege esta Corte, procurou-se buscar, em manifestações dos responsáveis na fase interna desta Tomada de Contas Especial, se havia algum argumento que pudesse ser aproveitado a seu favor. 
46.	No entanto, os responsáveis não se manifestaram na fase interna, não havendo, assim, nenhum argumento que possa vir a ser analisado e posteriormente servir para afastar as irregularidades apontadas.
47.	Em consulta aos sistemas corporativos do instaurador (SICONV) , verifica-se que o responsável também não apresentou contas junto ao instaurador e continua inadimplente.
48.	Em se tratando de processo em que as partes interessadas não se manifestaram acerca das irregularidades imputadas, não há elementos para que se possa efetivamente aferir e reconhecer a ocorrência de boa-fé na conduta dos responsáveis, podendo este Tribunal, desde logo, proferir o julgamento de mérito pela irregularidade das contas, conforme os termos dos §§ 2º e 6º do art. 202 do Regimento Interno do TCU. (Acórdão 2064/2011-TCU-Primeira Câmara (relator: Ubiratan Aguiar) , 6.182/2011-TCU-1ª Câmara (relator: Weber de Oliveira) , 4.072/2010-TCU-1ª Câmara (Relator: Valmir Campelo) , 1.189/2009-TCU-1ª Câmara (Relator: Marcos Bemquerer) , 731/2008-TCU-Plenário (Relator: Aroldo Cedraz) .
49.	As revelias dos responsáveis já foram declaradas por meio do Acórdão 1415/2021-TCU-Primeira Câmara.
50.	Dessa forma, resta a este Tribunal deliberar sobre o mérito, devendo as contas serem julgadas irregulares, condenando o Sr. Francisco Moitinho Dourado Primo e o município de Ibititá/BA aos respectivos débitos apurados, com a aplicação da multa prevista no art. 57 da Lei 8.443/1992 ao Sr. Francisco Moitinho Dourado Primo e a do art. 58 da mesma Lei ao Sr. Edicley Souza Barreto.
Prescrição da Pretensão Punitiva
51.	Vale ressaltar que a pretensão punitiva do TCU, conforme Acórdão 1441/2016-TCU-Plenário, Relator: Benjamin Zymler, que uniformizou a jurisprudência acerca dessa questão, subordina-se ao prazo geral de prescrição indicado no art. 205 do Código Civil, que é de dez anos, contado da data de ocorrência da irregularidade sancionada, nos termos do art. 189 do Código Civil, sendo este prazo interrompido pelo ato que ordenar a citação, a audiência ou a oitiva dos responsáveis.
52.	No caso em exame, não ocorreu a prescrição, uma vez que a irregularidade sancionada mais antiga ocorreu em 4/1/2012, e o ato de ordenação da citação ocorreu em 24/10/2018.
CONCLUSÃO
53.	Em face da análise promovida na seção 'Exame Técnico', verifica-se que os responsáveis não lograram comprovar a boa e regular aplicação dos recursos. E, instado a se manifestar, optaram pelo silêncio, configurando a revelia, nos termos do § 3º do art. 12 da Lei 8.443/1992.
54.	Verifica-se também que não houve a prescrição da pretensão punitiva, conforme análise já realizada.
55.	Tendo em vista que não constam dos autos elementos que permitam reconhecer a boa-fé dos responsáveis, sugere-se que as suas contas sejam julgadas irregulares, nos termos do art. 202, § 6º, do Regimento Interno do TCU, com a imputação dos respectivos débitos atualizados monetariamente e acrescido de juros de mora, nos termos do art. 202, §1º do Regimento Interno do TCU, descontado o valor eventualmente recolhido, com a aplicação da multa prevista no art. 57 da Lei 8.443/1992 ao Sr. Francisco Moitinho Dourado Primo e a do art. 58 da mesma Lei ao Sr. Edicley Souza Barreto.
PROPOSTA DE ENCAMINHAMENTO
56.	Diante do exposto, submetemos os autos à consideração superior, propondo ao Tribunal:
a)	considerar revéis os responsáveis Francisco Moitinho Dourado Primo (CPF: XXX.452.525-XX) , ex-Prefeito (gestão 2008-2012) , Edicley Souza Barreto (CPF: XXX.222.025-XX) , ex-Prefeito (gestão 2013-2016) e o Município de Ibititá/BA (CNPJ: 13.715.057/0001-19) , para todos os efeitos, dando-se prosseguimento ao processo, com fulcro no art. 12, § 3º, da Lei 8.443/1992; 
b)	julgar irregulares, nos termos dos arts. 1º, inciso I, 16, inciso III, alíneas 'a' e 'c', da Lei 8.443/1992, c/c os arts. 19 e 23, inciso III, da mesma Lei, as contas do Sr. Francisco Moitinho Dourado Primo (CPF: XXX.452.525-XX) , condenando-o ao pagamento da importância a seguir especificada, atualizada monetariamente e acrescida dos juros de mora, calculada a partir da data discriminada até a data da efetiva quitação do débito, fixando-lhe o prazo de quinze dias, para que comprove, perante o Tribunal, o recolhimento da referida quantia aos cofres do Tesouro Nacional, nos termos do art. 23, inciso III, alínea 'a', da citada lei, c/c o art. 214, inciso III, alínea 'a', do Regimento Interno do TCU:  
	Data de ocorrência
	Valor histórico (R$) 

	4/1/2012
	92.081,64

Valor atualizado do débito (com juros) em 26/8/2020: R$ 161.905,91.
c)	julgar irregulares, nos termos dos arts. 1º, inciso I, 16, inciso III, alínea 'b', da Lei 8.443/1992, c/c os arts. 19 e 23, inciso III, da mesma Lei, as contas do Sr. Edicley Souza Barreto (CPF: XXX.222.025-XX) ; 
d)	julgar irregulares, nos termos dos arts. 1º, inciso I, 16, inciso III, alínea 'c', da Lei 8.443/1992, c/c os arts. 19 e 23, inciso III, da mesma Lei, as contas do município de Ibititá/BA (CNPJ: 13.715.057/0001-19) , condenando-o ao pagamento da importância a seguir especificada, atualizada monetariamente e acrescida dos juros de mora, calculada a partir da data discriminada até a data da efetiva quitação do débito, fixando-lhe o prazo de quinze dias, para que comprove, perante o Tribunal, o recolhimento da referida quantia aos cofres do Tesouro Nacional, nos termos do art. 23, inciso III, alínea 'a', da citada lei, c/c o art. 214, inciso III, alínea 'a', do Regimento Interno do TCU:
	Data de ocorrência
	Valor histórico (R$) 

	30/9/2015
	7.378,02

Valor atualizado do débito (com juros) em 20/4/2021: R$ 10.498,35.
e)	aplicar ao Sr. Francisco Moitinho Dourado Primo (CPF: XXX.452.525-XX) , prefeito do município de Ibititá/BA, gestão 2009-2012, a multa prevista no art. 57 da Lei 8.443/1992 c/c o art. 267 do RI/TCU, fixando-lhe o prazo de quinze dias, a contar da notificação, para que comprove, perante o Tribunal (art. 214, III, a, do Regimento Interno do TCU) , o recolhimento da dívida aos cofres do Tesouro Nacional, atualizada monetariamente desde a data do acórdão proferido por este Tribunal até a do efetivo recolhimento, se pagas após o vencimento, na forma da legislação em vigor;
f)	aplicar ao Sr. Edicley Souza Barreto (CPF: XXX.222.025-XX) , prefeito do município de Ibititá/BA,  gestão 2013-2016, a multa prevista no art. 58 da Lei 8.443/1992 c/c o art. 268, inciso I, do RI/TCU, fixando-lhe o prazo de quinze dias, a contar da notificação, para que comprove, perante o Tribunal (art. 214, III, a, do Regimento Interno do TCU) , o recolhimento da dívida aos cofres do Tesouro Nacional, atualizada monetariamente desde a data do acórdão proferido por este Tribunal até a do efetivo recolhimento, se pagas após o vencimento, na forma da legislação em vigor;
g)	informar ao responsável Sr. Francisco Moitinho Dourado Primo (CPF: XXX.452.525-XX) que, caso se demonstre, por via recursal, a correta aplicação dos recursos, mas não se justifique a omissão da prestação de contas, o débito poderá ser afastado, mas permanecerá a irregularidade das contas, dando-se ensejo à aplicação da multa prevista no art. 58, inciso I, da Lei 8.443/1992;
h)	autorizar, desde logo, a cobrança judicial das dívidas, caso não atendidas as notificações, na forma do disposto no art. 28, inciso II, da Lei 8.443/1992;
i)	autorizar também, desde logo, se requerido, com fundamento no art. 26 da Lei 8.443, de 1992, c/c o art. 217, §§ 1º e 2º do Regimento Interno do TCU, o parcelamento das dívidas em até 36 parcelas, incidindo, sobre cada parcela, corrigida monetariamente, os correspondentes acréscimos legais, fixando-lhes o prazo de quinze dias, a contar do recebimento da notificação, para comprovar, perante o Tribunal, o recolhimento da primeira parcela, e de trinta dias, a contar da parcela anterior, para comprovar os recolhimentos das demais parcelas, devendo incidir, sobre cada valor mensal, atualizado monetariamente, os juros de mora devidos, no caso do débito, na forma prevista na legislação em vigor, alertando os responsáveis de que a falta de comprovação do recolhimento de qualquer parcela importará o vencimento antecipado do saldo devedor, nos termos do § 2º do art. 217 do Regimento Interno deste Tribunal; 
j)	enviar cópia do Acórdão a ser prolatado, bem como do Relatório e do Voto que o fundamentarem à Procuradoria da República no Estado da Bahia, nos termos do à § 3º do art. 16 da Lei 8.443/1992, c/c o § 7º do art. 209 do Regimento Interno do TCU, para adoção das medidas cabíveis, informando que a presente deliberação, acompanhada do Relatório e do Voto que a fundamenta, está disponível para a consulta no endereço www.tcu.gov.br/acordaos, além de esclarecer que, caso requerido, o TCU poderá fornecer sem custos as correspondentes cópias, de forma impressa; e
k)	enviar cópia do Acórdão que vier a ser proferido ao Ministério da Cidadania e aos responsáveis, para ciência, informando que a presente deliberação, acompanhada do Relatório e do Voto que a fundamenta, está disponível para a consulta no endereço www.tcu.gov.br/acordaos, além de esclarecer que, caso requerido, o TCU poderá fornecer sem custos as correspondentes cópias, de forma impressa."
2.	O MP/TCU, representado pelo subprocurador-geral Paulo Soares Bugarin, manifestou-se, na essência, de acordo com a instrução da Secex-TCE (peça 63) , conforme parecer ora transcrito:
"Com base nos elementos constantes nos autos, e considerando que o responsável não comprovou o recolhimento do débito que lhe foi imputado por meio do Acórdão 1415/2021-TCU-Primeira Câmara (peça 48) , este representante do Ministério Público de Contas manifesta-se de acordo com a proposta de julgamento de mérito formulada pela unidade técnica (peça 60) ."
É o relatório.

não há

Subprocurador-Geral Paulo Soares Bugarin.

TOMADA DE CONTAS ESPECIAL. CONTRATO DE REPASSE. OMISSÃO NO DEVER DE PRESTAR CONTAS. CITAÇÃO DOS GESTORES E DE MUNICÍPIO. REVELIA. CONCESSÃO DE NOVO E IMPRORROGÁVEL PRAZO AO MUNICÍPIO. AUSÊNCIA DE RECOLHIMENTO DO DÉBITO. CONTAS IRREGULARES. DÉBITO. MULTA. COMUNICAÇÕES.

TOMADA DE CONTAS ESPECIAL (TCE)

Secretaria de Controle Externo de Tomada de Contas Especial (Secex-TCE).

Examina-se tomada de contas especial instaurada originalmente pela Caixa Econômica Federal (CAIXA) contra o Sr. Francisco Moitinho Dourado Primo, ex-prefeito do município de Ibititá/BA (gestão 2009-2012) , em razão da omissão no dever de prestar contas relativamente ao contrato de repasse 311.172-54/2009 (Siconv 712353) , celebrado com o então Ministério do Esporte, com interveniência da referida instituição financeira, tendo por objeto a construção de quadra poliesportiva no povoado de Pedra Lisa, conforme o plano de trabalho[footnoteRef:2], no âmbito do Programa Esporte e Lazer na Cidade.  [2:  Peça 1, p. 17-23.] 
2.	A União transferiu ao município de Ibititá/BA o valor de R$ 97.500,00, por meio da ordem bancária 2011OB800480, de 29/8/2011[footnoteRef:3]. Os recursos foram depositados na conta bancária da Caixa Econômica Federal (agência Irecê/BA 780, conta corrente 000-47171) , em 31/8/2011, tendo sido totalmente desbloqueados em 5/9/2011. Desse montante, foram sacados R$ 92.081,64 (janeiro/2012) [3:  Peça 1, p. 60-78.] 
3.	Segundo consignado no relatório de tomada de contas especial 194/2016[footnoteRef:4], foi constatada a execução de 99% do objeto contratado, considerado funcional. Foi verificada, ainda, a retirada do valor de R$ 7.378,02, em 30/9/2015, da conta vinculada ao contrato de repasse, para pagamento de débito realizado via BACENJUD, referente a processo em que o município de Ibititá/BA figurou como réu. [4:  Peça 1. p. 84] 
4.	O contrato vigorou no período de 31/12/2009 a 5/1/2012, com prazo para apresentação da prestação de contas finalizado em 4/3/2012. Tendo em vista que ao final da data fixada a prestação de contas do contrato não foi apresentada, a CAIXA notificou o Sr. Francisco Moitinho Dourado Primo, que se manteve inerte.
5.	De acordo com o relatório do tomador de contas, foi imputado débito ao responsável no valor original de R$ 99.459,66[footnoteRef:5], considerando a omissão no dever de prestar contas, no valor de R$ 92.081,64, sacado pelo convenente, e o débito indevido, no valor de R$ 7.378,02. [5:  Peça 1, p. 83-86.] 
6.	Na fase externa desta tomada de contas especial, a Secex-TCE procedeu à citação e à audiência do responsável original, Sr. Francisco Moitinho Dourado Primo[footnoteRef:6], tendo em vista a não comprovação da boa e regular aplicação dos recursos do contrato de repasse 311.172-54/2009. [6:  Peças 38 e 39.] 
7.	Já o Sr. Edicley Souza Barreto, prefeito sucessor, e o município de Ibititá/BA foram citados pelos motivos ora reproduzidos[footnoteRef:7]: [7:  Peças 12, 14, 15 e 16.] 
"Irregularidade: débito judicial compulsório no valor de R$ 7.378,02, realizado via BACENJUD, ocorrido em 30/9/2015, em razão de processo trabalhista estranho ao Contrato de Repasse n. 311.172-54/2009 (Siconv 712353) , incidente sobre os recursos federais transferidos no âmbito do ajuste, solicitado pela Juíza Maria de Fátima Caribé Seixas, do Tribunal Regional do Trabalho da 5ª Região (1ª VT de Irecê/BA) , em razão do processo judicial/protocolo n. 20150003087202, tendo como réu a Prefeitura Municipal de Ibititá/BA, e parte reclamante a Sra. Eloiza Vaz Guedes.
Condutas: ao então Prefeito Municipal de Ibititá/BA (gestão 2013-2016) caberia ter adotado providências para recompor o saldo do Contrato de Repasse da Caixa n. 311.172-54/2009 (Siconv 712353) , ou tentar reverter a situação junto à Justiça. Por seu turno, o Município de Ibititá foi beneficiário na medida em que foram utilizados recursos federais vinculados ao citado contrato de repasse para pagamento de indenização trabalhista pela qual era responsável, por meio de débito judicial compulsório realizado via BACENJUD no âmbito do processo retromencionado.  
	Data de ocorrência
	Valor histórico (R$) 

	30/9/2015
	7.378,02

e/ou RECOLHER o débito referente à irregularidade de que trata o item 1.i, conforme detalhado no Anexo I deste ofício, aos cofres da entidade credora, solidariamente com os responsáveis indicados, o valor histórico atualizado monetariamente desde a respectiva data de ocorrência até o efetivo recolhimento, abatendo-se, na oportunidade, as quantias eventualmente ressarcidas, na forma da legislação em vigor. O valor total da dívida atualizada monetariamente até 29/10/2018 corresponde a R$ 8.624,17."
8.	Transcorrido o prazo regimental, os responsáveis não apresentaram alegações de defesa, e tampouco recolheram os débitos que lhes foram imputados. Em vista desses fatos, acolhi proposta da unidade instrutiva, endossada pelo MP/TCU, no sentido de considerar os responsáveis revéis. Considerei necessário, contudo, conceder novo e improrrogável prazo ao município de Ibititá/BA para que recolhessse sua parcela do débito atualizada monetariamente.
9.	A Primeira Câmara deste Tribunal acolheu a proposta supramencionada, tendo prolatado o Acórdão 1415/2021-TCU-Primeira Câmara:
"VISTOS, relatados e discutidos estes autos de tomada de contas especial instaurada pela Caixa Econômica Federal em razão da omissão no dever de prestar contas relativamente ao contrato de repasse 311.172-54/2009, celebrado entre o município de Ibititá/BA e o extinto Ministério dos Esportes, com interveniência daquela instituição financeira, tendo por objeto a construção de quadra poliesportiva no povoado de Pedra Lisa.
ACORDAM os ministros do Tribunal de Contas da União, reunidos em sessão da 1ª Câmara, diante das razões expostas pelo relator, em:
9.1. considerar revéis para todos os efeitos, com fundamento no art. 12, § 3º, da Lei 8.443/1992, o município de Ibititá/BA e o Srs. Francisco Moitinho Dourado Primo e Edicley Souza Barreto, dando-se prosseguimento ao processo;
9.2. fixar novo e improrrogável prazo de 15 (quinze) dias, a contar da notificação, com fundamento no art. 12, §§ 1º e 2º, da Lei 8.443/1992 e no art. 202, §§ 2º e 3º, do RI/TCU, para que o município de Ibititá/BA efetue e comprove, perante este Tribunal, o recolhimento das quantias a seguir especificadas aos cofres do Tesouro Nacional, atualizadas monetariamente a partir das datas indicadas até a data do efetivo recolhimento, na forma prevista na legislação em vigor:
	Data de ocorrência
	Valor histórico (R$) 

	30/9/2015
	7.378,02

9.3. cientificar o município de Ibititá/BA de que a liquidação tempestiva do débito atualizado monetariamente, no prazo fixado no item 9.2 deste acórdão, afasta a incidência de juros e permitirá que lhe seja concedida quitação."
10.	Devidamente notificado, o município não comprovou o recolhimento do débito. Dessa forma, a Secex-TCE elaborou instrução[footnoteRef:8] em que ratificou integralmente a análise empreendida na instrução anterior[footnoteRef:9], na qual se concluiu pela ausência nos autos de quaisquer elementos que fossem aptos a demonstrar a regular aplicação dos recursos, tendo em vista a omissão dos responsáveis no dever de prestar contas [8:  Peça 60.]  [9:  Peça 43.] 
11. 	No mérito, propôs[footnoteRef:10]:  [10:  Peça 60.] 
"Dessa forma, resta a este Tribunal deliberar sobre o mérito, devendo as contas serem julgadas irregulares, condenando o Sr. Francisco Moitinho Dourado Primo e o município de Ibititá/BA aos respectivos débitos apurados, com a aplicação da multa prevista no art. 57 da Lei 8.443/1992 ao Sr. Francisco Moitinho Dourado Primo e a do art. 58 da mesma Lei ao Sr. Edicley Souza Barreto."
12.	O MP/TCU, em nova manifestação nos autos, anuiu às propostas da unidade instrutiva[footnoteRef:11]. [11:  Peça 60.] 
II
13.	Adoto como fundamentos para minhas razões de decidir a instrução da Secex-TCE, que obteve a anuência do MP/TCU, a qual, conforme acima consignado, confirma o exame efetuado na instrução anterior[footnoteRef:12]. [12:  Peça 43.] 
14.	Insta, dessa forma, ratificar os termos do voto condutor do Acórdão 1415/2021-TCU-Primeira Câmara. Transcrevo, a seguir, para o que interessa a esta proposta de deliberação, parte do referido voto:
"13.	De fato, a omissão do Sr. Francisco Moitinho Dourado Primo quanto ao descumprimento do seu dever constitucional de prestar contas dos valores por ele geridos impediu a comprovação da boa e regular aplicação dos recursos do contrato de repasse 311.172-54/2009 (Siconv 712353) .
14.	O Sr. Edicley Souza Barreto, prefeito sucessor, foi responsabilizado pela não adoção de providências voltadas à recomposição dos recursos retirados compulsoriamente da conta referente ao contrato de repasse e à posterior devolução desses valores aos cofres do Tesouro Nacional.
15.	Segundo consignado na instrução da Secex-TCE, o débito judicial compulsório, no valor de R$ 7.378,02, ocorrido em 30/9/2015, decorreu de solicitação da Juíza Maria de Fátima Caribé Seixas, do Tribunal Regional do Trabalho da 5ª Região (1ª VT de Irecê/BA) , e foi realizado via BACENJUD, no âmbito do processo judicial 20150003087202, cujo réu era o município de Ibititá/BA. 
 (...) 
17.	Resta evidenciado, portanto, que o bloqueio judicial de valores relativos aos contratos de repasses ou outros ajustes celebrados com a União constitui desvio de finalidade, cabendo à unidade federativa signatária do ajuste responder exclusivamente pelo débito."
15.	Uma vez que o município de Ibititá/BA não recolheu o débito que lhe foi atribuído, deve ter suas contas julgadas irregulares, com a condenação ao débito, no valor de R$ 7.378,02 (data de ocorrência 30/9/2015) , atualizado monetariamente, com aplicação de juros moratórios. Não cabe a aplicação de multa ao referido município, por se tratar de ente federado, conforme assentado na jurisprudência desta Corte de Contas.
16.	Impõe-se, adicionalmente, que as contas do Sr. Francisco Moitinho Dourado Primo sejam julgadas irregulares, com a imputação de débito, no valor de R$ 92.081,64 (data de ocorrência 4/1/2012) , aplicando-lhe a multa prevista no art. 57 da Lei 8.443/1992.
17	O Sr. Edicley Souza Barreto, por sua vez, além de ter as contas julgadas irregulares, deve ser sancionado com a multa prevista no art. 58, I, da Lei 8.443/1992, de acordo com a jurisprudência desta Corte de Contas, conforme registrado na instrução final da Secex-TCE.
18.	Destaco que não houve, no caso em exame, a ocorrência da prescrição da pretensão punitiva, tendo em vista que a irregularidade mais antiga efetivou-se em 4/1/2012, enquanto o ato de ordenação da citação foi assinado em 24/10/2018.
	Diante do exposto, manifesto-me pela aprovação do acórdão que ora submeto à apreciação deste Colegiado.
TCU, Sala das Sessões, em 29 de junho de 2021.
Weder de Oliveira
Relator